臺灣高雄地方法院民事判決　　　　　　　100年度訴字第543號
原　　　告　陳蔡明
訴訟代理人　薛政宏律師
被　　　告　陳金樹
上當事人間請求損害賠償事件，原告於刑事程序中（99年度重訴
字第63號）提起附帶民事訴訟（99年度附民字第607 號），經刑
事庭移送，本院於民國100年5月16日言詞辯論終結，判決如下：
    主  文
被告應給付原告新台幣貳佰拾貳萬貳仟陸佰元，及自民國一百
年二月三日起至清償日止，按週年利率百分之五計算之利息。
原告其餘之訴駁回。
訴訟費用由被告負擔十分之八，餘由原告負擔。
本判決第一項於原告以新台幣元柒拾萬元供擔保後，得假執行；
但被告如以新台幣貳佰拾貳萬貳仟陸佰元預供擔保，得免為假
執行。原告其餘假執行之聲請駁回。
    事實及理由
一、原告主張：被告陳金樹與訴外人陳文永、李金英、張漢棠、
    黃美妹等人皆為朋友，於民國99年8 月25日晚上9 時許，渠
    等5 人在高雄市旗山區○○○路48號李金英住處前庭院內飲
    酒，陳文永酒後因故突然持礦泉水瓶丟擲被告，被告隨即徒
    手毆打陳文永一巴掌，經張漢棠等人勸和後，陳文永、張漢
    棠及黃美妹遂先行離去。惟陳文永心有不甘，隨後持粗大型
    木棍返回，被告見狀奪下該木棍，竟持該木棍大力毆擊陳文
    永胸部、腹部，致陳文永腹部肚臍上緣條狀瘀傷、上胸部右
    側及部分左側條狀瘀傷。嗣經送署立旗山醫院急救，於99年
    8 月26日凌晨0 時20分許，陳文永因腹部遭陳金樹持木棍重
    擊，致腸繫膜破裂，腹內大量出血，低血容性休克而死亡。
    原告為陳文永之母親，為此支出喪葬費新台幣（下同）32萬
    2600元，又原告係31年11月生，現為68.1歲，已無法維持自
    己生活且無謀生能力，依法為受陳文永扶養之人，依照96年
    度台灣女性平均餘命81.9歲，尚有13.8年之餘命，因原告之
    配偶已死亡，生有4 子，依高雄地區平均每人每月支出1 萬
    4039元為計算扶養費之基準，再依霍夫曼法扣除中間利息，
    得一次請求之金額為43萬4054元【計算式：〈14039 ×12月
    ×9.8211+14039×12×0.8 ×（9.8211-9.2151 ）〉÷4 扶
    養義務人＝434054】。此外，原告之子因細故遭被告棍擊死
    亡，白髮人送黑髮人，人之極悲，莫過於此，得請求精神慰
    撫金200 萬元，以上合計得請求之金額合計275 萬6654元（
    計算式：322600+434054+2000000 ＝0000000 ）。為此，爰
    依民法第184 條第1 項前段、第192 條第1 項、第2 項、第
    194 條等規定，提起本訴等情，並聲明：被告應給付原告
    275 萬6654元，及自起訴狀繕本送達之翌日起至清償日止，
    按週年利率5 ％計算之利息；願供擔保，聲請准予宣告假執
    行。
二、被告則以：當時因陳文永先出手拿東西丟擲，嗣又持木棍擊
    打，乃與陳文永拉扯，搶下木棍，再持該木棍毆擊而將陳文
    永打死，其間雖然有搶下木棍，但是陳文永還是用拳頭出手
    攻擊，才會持木棍還擊，這是正當防衛。如須負賠償責任，
    因陳文永先出手攻擊，有可歸責事由，亦主張過失相抵。至
    於原告支出喪葬費用32萬2600元及請求精神慰撫金200 萬元
    部分不爭執，但是不同意原告請求扶養費用等語，資為抗辯
    ，並聲明：原告之訴駁回；如受不利判決，願供擔保，聲請
    准予宣告免為假執行。
三、原告主張被告於上揭時、地，與陳文永、李金英、張漢棠、
    黃美妹等人飲酒發生衝突，雖經張漢棠等人勸和，惟陳文永
    離去後又持木棍返回現場，而為被告奪下該木棍，並持該木
    棍毆擊陳文永胸部、腹部，陳文永因而不支倒地，經送醫急
    救，於99年8 月26日凌晨0 時20分許，仍因遭木棍重擊，致
    腸繫膜破裂，腹內大量出血，低血容性休克而死亡等事實，
    業經被告先後於警詢、偵查、刑事程序及本院審理時自承在
    卷（見警卷第1-4 、5-7 頁、相驗卷第34-36 頁、偵一卷第
    53-54 、98 -100 頁、刑事卷第27-31 頁、本院卷第32頁）
    ，核與證人李金英、張漢棠、黃美妹、陳蔡明等人於刑事程
    序證述之內容（見警卷第8-17頁、相驗卷第33、34頁、刑事
    卷第68-80 頁），大致相符，並有被告持以毆打陳文永而已
    斷裂成6 小節之木棍1 支扣案及被告所穿沾有血漬之長袖
    POLO衫等蒐證照片共57張附卷可資佐證（見警卷第50- 75頁
    ），堪信原告此部分之主張為真實。又被告持扣案之木棍朝
    陳文永胸、腹部毆擊，致陳文永腹部肚臍上緣一處條狀瘀傷
    ，中央具蒼白區域（棍棒傷），長22公分，寬6 公分，中央
    蒼白區域寬約1.7 公分，其內部腸繫膜破裂，具一處破裂孔
    8 ×8 公分，併腹內大量出血，腹腔內積血3000毫升；上胸
    部右側及部分左側一處條狀瘀傷，中央具蒼白區域（棍棒傷
    ），長20公分，寬5 公分，中央蒼白區域寬約1.5 公分，並
    導致腸繫膜破裂，大量腹內出血，低血容性休克死亡一情，
    亦有檢察官勘（相）驗筆錄及複驗筆錄、臺灣高雄地方法院
    檢察署檢驗報告書、相驗報告書、相驗屍體證明書、法務部
    法醫研究所99年10月29日（99）醫剖字第0991102905號解剖
    報告書與（99）醫鑑字第0991103063號鑑定報告書及相驗照
    片21張等在卷可佐（見警卷第18-21 、25-35 、36-75 頁、
    相驗卷第33、38、42-48 、70-72 、73 -79頁），是被告之
    毆擊行為與陳文永之死亡結果間，具有相當因果關係，自堪
    認定。
四、被告雖抗辯當時陳文永持木棍遭搶下後，仍以拳頭毆擊，出
    手係正當防衛，如有責任，陳文永亦屬與有過失云云。然按
    正當防衛必須對於現在不法之侵害始得為之，侵害業已過去
    ，即無正當防衛可言。至彼此互毆，又必以一方初無傷人之
    行為，因排除對方不法之侵害而加以還擊，始得以正當防衛
    論。故侵害已過去後之報復行為，與無從分別何方為不法侵
    害之互毆行為，均不得主張防衛權（最高法院30年上字第10
    40號判例參照）。再按雙方互毆乃雙方互為侵權行為，與雙
    方行為為損害之共同原因者有別，無民法第217 條過失相抵
    原則之適用（最高法院68年台上字第967 號判例參照）。經
    查，本件事發經過係雙方先有口角爭執，陳文永對被告丟擲
    物品，被告還擊陳文永巴掌，互有攻擊行為在先，嗣陳文永
    離去現場後又持木棍前來，被告與陳文永又發生爭搶木棍、
    拉扯，終而發生上開陳文永遭木棍毆擊死亡之情事，而被告
    既已自承其間有將陳文永所持木棍搶下，再持該木棍毆擊，
    是縱如被告所言，陳文永仍欲徒手毆打，始持木棍反擊屬實
    ，則依此客觀情勢判斷，雙方爭吵、拉扯乃至出手攻擊顯然
    係處於互毆之狀態甚明，依前揭判例意旨所示，被告自不得
    主張有正當防衛之權利。又雙方既屬互毆，乃互為侵權行為
    ，如上說明，亦與民法第217 條過失相抵規定不合，從而，
    被告抗辯係正當防衛，且陳文永應負與有過失責任云云，均
    非可採。
五、按「因故意或過失，不法侵害他人之權利者，負損害賠償責
    任」、「被害人對於第三人負有法定扶養義務者，加害人對
    於該第三人亦應負損害賠償責任」、「不法侵害他人致死者
    ，被害人之父、母、子、女及配偶，雖非財產上之損害，亦
    得請求賠償相當之金額」。民法第184 條第1 項前段、第19
    2 條第2 項、第194 條分別定有明文。茲就原告請求項目及
    金額分論其准駁之理由如下：
  (一)被告因故意不法行為侵害陳文永之生命權，原告為陳文永之
    母親，因陳文永死亡而支出喪葬費用32萬2600元一節，為被
    告所不爭執（見本院卷第32頁），且對於原告請求精神慰撫
    金200 萬元部分，表示「我同意賠償200 萬元精神慰撫金」
    等語（見本院卷第33頁），則原告此部分請求，自屬有據。
  (二)至於原告主張已無資力維持生活且無謀生能力，請求扶養費
    之損失43萬4054元部分，則為被告所否認。按「受扶養權利
    者，以不能維持生活而無謀生能力者為限」、「前項無謀生
    能力之限制，於直系血親尊親屬不適用之」，民法第1117條
    定有明文。是直系血親尊親屬作為扶養權利人，雖不必無謀
    生之能力，但仍須以不能維持生活為前提要件，始得主張應
    受扶養。而所謂「不能維持生活」，係指其財力狀況；所謂
    「無謀生能力」，則指工作能力之有無。本件原告名下有房
    屋及投資各1 筆，財產總額20萬餘元，另於98年度有郵局利
    息所得1 萬7580元及股利憑單所得1653元，往前回溯至95年
    ，上開利息所得及財產歸屬狀況並無明顯變化，此有其稅務
    電子閘門財產所得調件明細表在卷可憑（卷第10-13 頁），
    可見原告尚有相當財產及現金存款，且數年來均呈穩定狀況
    ，又其所有房屋並與目前設籍居住地址相同，有其戶籍謄本
    附卷可參（見本院卷第37頁），堪認原告住居無虞且有相當
    資力足以維持自己之生活，則依上揭法律規定及說明，原告
    尚不得主張有受扶養之權利。從而，原告主張應受陳文永扶
    養，請求被告一次賠償扶養費之損害43萬4054元，尚非有據
    ，應予駁回。
六、綜上所述，原告本於侵權行為之法律關係，請求被告賠償喪
    葬費32萬2600元及精神慰撫金200 萬元，合計232 萬2600元
    ，及自起訴狀繕本送達（見附民卷第10頁送達證書於100 年
    2 月2 日送達）被告之翌日即100 年2 月3 日起至清償日止
    ，按週年利率5 ％計算之法定遲延利息，為有理由，應予准
    許，至逾此部分所為之請求，則屬無據，應予駁回。
七、兩造均陳明願供擔保，聲請准予宣告假執行或免為假執行，
    就原告勝訴部分，核無不合，爰各酌定相當之擔保金額後准
    許之。至原告敗訴部分，其假執行之聲請已失依附，應併予
    駁回。
八、據上論結，本件原告之訴為一部有理由，一部無理由，依民
    事訴訟法第79條、第390 條第2 項、第392 條第2 項，判決
    如主文。
中    華    民    國   100    年    5     月    27    日
                  民事第三庭  法  官  李嘉益
以上正本係照原本作成。
如對本判決上訴，須於判決送達後20日內向本院提出上訴狀。如
委任律師提起上訴者，應一併繳納上訴審裁判費。
中    華    民    國   100    年    5     月    27    日
                              書記官  鄭倩